【裁判字號】    94,訴,599
【裁判日期】    950120
【裁判案由】    殺人未遂
【裁判全文】
臺灣新竹地方法院刑事判決               94年度訴字第599號
公  訴  人  臺灣新竹地方法院檢察署檢察官
被      告  丙○○
指定辯護人  本院公設辯護人甲○○
上列被告因殺人未遂案件，經檢察官提起公訴（94年度偵字第25
29號），本院判決如下︰
    主  文
本件公訴不受理。
    理  由
一、公訴意旨略以：被告丙○○為乙○○之非婚生子女，在乙○○同居人即被害人戊○○（業已撤回告訴）所經營位於新竹
    市○○路165號大芫水果行擔任員工，不滿戊○○動輒對其
    取笑、辱罵、譏諷，並因請假事宜存在嫌隙。於民國94年5
    月5日下午2時20分許，於酒後至乙○○位於新竹市○○路
    222巷27弄9號住處前大聲吵鬧，見乙○○不予理會，則聲稱
    「你相不相信，我待會就去殺老闆娘（指戊○○）」，踹門
    並大喊乙○○名字，乙○○遂走出屋外並打其1記耳光後，
    丙○○竟萌生殺戊○○之犯意，並對乙○○說「現在我要去
    殺老闆娘」，遂獨自至上開水果行內，見戊○○坐在櫃臺邊
    打瞌睡，即持擺在鳳梨攤上水果刀，口中並喊「我出手就要
    讓妳死、妳這樣就知道我是誰」等語，並以左手抓住戊○○
    背後衣領，使戊○○無法反抗，再以水果刀刀刃朝戊○○頭
    部砍殺2刀，致戊○○因而受有頭部外傷併腦震盪（枕部4公
    分及5公分整齊撕裂傷、疑似利刃砍傷、約1公分深、深及頭
    骨）、左手中指撕裂傷（約2公分長、0.2公分深）之傷害，
    戊○○因而不支倒地後，以手拉戊○○頭髮拖往水果行門口
    ，要戊○○下跪求饒，作勢要再砍戊○○時，不慎將水果刀
    拍到水果架上之鐵架，致水果刀斷裂成2截，始改用腳踹告
    訴人腰部、背部多次，並喊「幹伊娘！給妳死」等語，迨乙○○偕該水果行店員丁○○抵達時，丙○○即將水果刀刀柄
    部分丟棄，改用拳頭毆打戊○○頭部，丁○○見狀立刻將丙○○拉開，嗣經警抵達現場處理時，丙○○仍大聲向戊○○
    叫囂「你會怕我了吧」等語。並在案發現場扣得上述之水果
    刀1支，因認被告涉有刑法271條第2項、第1項之殺人未遂罪
    嫌。
二、訊據被告丙○○坦承有於上述時、地砍傷並以腳踢拳打被害
    人戊○○之事實，惟堅詞否認有何殺人之犯意，辯稱：當時
    係被乙○○毆打後認係因被害人之挑撥，欲教訓被害人，而
    持水果刀之背面砍下等語。經查：
  (一)被告進入水果行後，取水果行內之水果刀走向被害人，砍向
    被害人後腦2下，並以腳踹被害人，經被害人爬往店外呼救
    ，被告續以拳頭攻擊，被告並要被害人道歉，且被害人於水
    果行門口跪倒地面向被告求饒，被告見到乙○○及丁○○到
    場後，仍持續毆打辱、罵被害人等節業據被告警詢、偵查中
    供明，並核與證人丁○○於本院審理時、證人乙○○及被害
    人偵查中之證述大致相符。且被害人於94年5月6日送醫急診
    時，受有頭部外傷併腦震盪（枕部4公分及5公分撕裂傷，約
    1公分深及頭骨）及左手中指撕裂傷（2公分長，0. 2公分深
    ）乙節，有行政院衛生署新竹醫院94年5月6日診字第940850
    5號診斷證明書、94年5月11日診字第9408854號診斷證明書
    及94年9月20日新醫歷字第0940006597號函覆之被害人病歷
    影本及傷口彩色照片各1份附卷可稽。且該傷口係由水果刀
    所造成之事實，亦為被告所供陳無誤，核與被害人之指述相
    符，並有水果刀1支（已斷成兩截）扣案為證。
  (二)按殺人未遂之成立，以有殺害他人生命之故意，著手於砍殺
    之實行而未發生死亡之結果為要件。是殺人未遂與傷害罪之
    區別，即在下手加害之時，有無殺意為斷，即被告在主觀上
    有無奪取被害人性命之預見與欲望。至於被害人受傷之部位
    、傷痕之多寡、被告所持之凶器、犯罪之動機等，均為法院
    參考之重要資料，但並非唯一絕對之標準（參見最高法院二
    十年非字第一０四號、四十四年台上字第三七三號、五十一
    年台上字第一二九一號判例意旨）。查：
  1.證人乙○○於偵查中證述：（問：被告之前有無跟你透露要
    對告訴人任何不利的事情？）有的，當天下午2點左右，被
    告與他母親先到我民生的家裡，大呼小叫，並且說「你相不
    相信，我待會就去殺老闆娘（指被害人）」，我因為不理被
    告，大門沒有開，被告就在門口踹門，而且還一直叫我名字
    ，我就出去打被告耳光，他又說一次他現在要去殺老闆娘，
    講完後，他與母親就離開了。此證述核與被告於審判中所述
    我當時很生氣，因為我被乙○○打，我覺得是她（指被害人
    ）去打小報告等語，以及於案發後經警詢問：（乙○○及丁○○趕到現場時？戊○○已倒地，為何你仍以拳頭毆打他？
    ）被告回答：我要打給乙○○看等語相符。且參以被害人於
    偵查中指述其與被告間並無仇恨，被告對她言只是一個員工
    ，不知為何砍她等語。是被告所以會前去水果店傷害被害人
    應該是受到乙○○動手毆打之刺激，而欲藉由傷害被害人以
    達到對乙○○示威之目的，並非係基於與被害人之嫌隙而欲
    至被害人於死。
  2.由被告進入水果行後，取水果刀砍向被害人後腦，再以腳踹
    被害人，被害人爬往店外呼救，被告仍續以拳頭攻擊，並要
    被害人道歉，在水果行門口鄰近馬路邊，被害人跪倒地面向
    被告求饒，且被告見到乙○○及丁○○到場後，仍持續毆打
    辱、罵被害人等情以觀，被告如確有致被害人於死之意，於
    此過程當中有充分時間以水果刀朝向被害人之身體要害攻擊
    ，雖該水果刀因被告持之敲到水果臺而斷成2截，惟不論以
    斷裂後之前段或後段，刀鋒仍銳利，如對被害人之要害攻擊
    應仍可產生致命之可能。且依此情節，若被告有致被害人於
    死之犯意，則豈會僅以手腳毆打被害人？而未以手持之水果
    刀往被害人之要害處繼續予以攻擊？亦徵被告係為傷害被害
    人而無致被害人於死之意。
  3.依扣案已斷成兩節之水果刀而言，前段長約12公分，而刀柄
    連刀身後段約21公分，刀身約22公分，刀柄及刀身總長達33
    公分，刀鋒銳利，且被告於當時係飲酒之狀態下，業經被告
    供述且有被告於警逮捕後所為酒精濃度測試，其呼氣酒精濃
    度高達每公升含0.61毫克，有酒精濃度測試單1紙在卷足憑
    ，是被告於酒後，呈現醉態之情形下，其生理之控制能力必
    然下降，且參以被告係於怒氣下，如係以該水果刀之刀刃部
    分對被害人後腦頭枕部揮砍，則必定對被害人之後腦造成相
    當嚴重之傷害，絕非僅造成被害人之後腦枕部之撕裂傷而已
    。且本院經被告聲請，將扣案水果刀、被害人之病歷、傷口
    彩色照片及偵查卷宗送請法務部法醫研究所鑑定被害人頭部
    2處傷口係扣案水果刀之刀刃或刀背所造成？鑑定結果綜合
    研判認為「一、由凶刀長約33公分，由一般人若使用刀刃採
    砍、切之動作，極易造成銳利切割砍傷，且受傷程度應較病
    歷顯示之傷勢及病情嚴重。二、依急診室之病歷紀錄頭部外
    傷為撕裂傷，故較支持頭部為刀背鈍擊之可能。三、傷者戊○○頭部之傷口，綜合研判為鈍擊之鈍挫撕裂傷，有遭現場
    遺留兇刀之刀背鈍擊之可能。」，此有法務部法醫研究所94
    年10月14日法醫理字第0940003848函附之法醫所（94）醫鑑
    字第1624號法醫文書審查鑑定書1件在卷可稽。雖然案發當
    日為被害人急診之醫生羅志煌證述：被害人之傷口應是像尖
    銳的外物所傷，非以刀背砍傷等鈍器造成等語。惟羅志煌醫
    師於偵查中，僅依據檢察官提示偵查卷所附刀子及被害人頭
    部照片下所為之判斷，在未提示扣案水果刀之情形下對於該
    凶器之長度、大小、刀刃之鋒利程度及刀背情形為何? 均無
    法由照片中充分得知，則是否能正確無誤判斷已屬有疑，且
    參以上述被告係於飲酒後怒氣下所為等情，則醫生羅志煌所
    為之判斷顯然過於速斷，無法作為採信之依據。是被告應係
    以水果刀之刀背砍向被害人之頭枕部等情堪以認定。是如被
    告有致被害人於死之意，在被害人毫無防備下，豈有不以刀
    刃直接揮砍而用刀背之理？再參被告係以現場水果攤削鳳梨
    使用之水果刀襲擊被害人，且扣案之水果刀確係案發地點水
    果攤所使用等情，亦經被害人於本院證述明確，是被告事先
    並無備置兇器，而係順手以該水果攤上之水果刀刀背砍被害
    人，亦可佐證被告並無事先預謀欲致被害人於死之犯意。
  4.被害人戊○○雖於偵查中指述：被告係先持刀砍其後腦，其
    整個人都暈了，開始大喊救命，人就跪在地上，臉及身體趴
    在櫃臺上，被告就用腳踹我臉部、手部及腳踝，再用手毆打
    我，此時並說「他出手一定會讓我死，你這樣就知道我是誰
    」等語，惟復於本院經辯護人詢問：偵查中此項陳述是否實
    在？則答稱：這句話是被告事發前所陳述等語，被害人前後
    指述並不一致，則是否被告曾於整個案發過程中說過此話已
    非無疑。且被害人上開偵查中指述：被告說「他出手一定會
    讓我死，你這樣就知道我是誰」等語時，係其突遭被告以水
    果刀砍其腦後，在突遭攻擊後能否清晰記憶當時被告曾說何
    言不無疑問？是尚難認被害人上揭於本院證述係屬事後迴護
    之詞。又被告於證人乙○○與丁○○到水果店時，被告以腳
    踹被害人並說「幹伊娘！給你死」等情，固經證人乙○○於
    偵查中證述明確。惟被告既係經乙○○動手毆打後，於怒氣
    下，其主觀欲教訓被害人，而於毆打被害人之過程中怒罵被
    害人「幹伊娘！給你死」等語，亦屬於怒氣下之言語反應，
    尚難僅依此，而認定被告主觀上有殺害被害人之意。
  5.此外，被害人雖受有頭部外傷併腦震盪（枕部4公分及5公分
    撕裂傷，約1公分深及頭骨）及左手中指撕裂傷（2公分長，
    0.2公分深），惟當時並無命危等情，有行政院衛生署新竹
    醫院94年12月5日新醫歷字第0940008337號函在卷可按，綜
    上所述，被告所辯無殺人之犯意乙節，應屬可信。從而，綜
    合被告行為時之各種情狀，足認被告雖有傷害被害人之行為
    ，惟確無殺死被害人之主觀犯意。
  (三)是以核被告所為，應係犯刑法第277條第1項之傷害罪，尚非
    公訴人所指之同法271條第2項、第1項之殺人未遂罪。
三、按告訴乃論之罪，告訴人於第一審辯論終結前得撤回其告訴
    ，又告訴經撤回者，應諭知不受理之判決，刑事訴訟法第23
    8條第1項、第303條第3款分別定有明文。被告所犯刑法第27
    7條第1項之傷害罪，依同法第287條前段之規定，須告訴乃
    論。而被害人於本院審理時當庭表示撤回本件告訴，有本院
    審判筆錄在卷可稽，依刑事訴訟法第303條第3款，自應諭知
    不受理之判決。
四、據上論斷，應依刑事訴訟法第303條第3款，判決如主文。
中    華    民    國    95    年    1     月    20    日
                  刑事第二庭    審判長法  官  王銘勇
                                      法  官  鄭子俊
                                      法  官  方鴻愷
以上正本證明與原本無異。
如不服本判決書應於送達後10日內向本院提出上訴狀（應附繕本
），上訴於臺灣高等法院。
中    華    民    國    95    年    1     月    20    日
                                      書記官  吳美雲


司法院資訊處製作；財團法人民間司法改革基金會備份。
